【裁判字號】    97,易,969
【裁判日期】    980227
【裁判案由】    詐欺
【裁判全文】
臺灣臺中地方法院刑事判決               97年度易字第969號
公  訴  人  臺灣臺中地方法院檢察署檢察官
被      告  乙○○
選任辯護人  陳胘富律師
上列被告因詐欺案件，經檢察官提起公訴（96年度偵字第25181
號），本院判決如下：
    主    文
乙○○無罪。
    理    由
一、公訴意旨略以：被告乙○○自稱從事珠寶設計、買賣業務，
    於民國（下同）95年5月間某日，因跳舞而認識從事舞蹈教
    學的戊○○（自稱廖世偉），期間並多次向戊○○表示其從
    事珠寶批發生意，對珠寶甚為熟稔，可投資珠寶賺錢，即藉
    機多次兜售珠寶予戊○○，戊○○並將此訊息告知學生己○○，被告遂利用告訴人戊○○、己○○缺乏珠寶相關專業知
    識，竟意圖為自己不法之所有，基於詐欺之犯意，於95年12
    月間某日，即以重量為14克拉之合成（即人造）藍寶石戒指
    （市價約8千元）詐稱係天然藍寶石戒指，而以新臺幣（下
    同）65萬元之價格，售予戊○○，戊○○因信任被告而陷於
    錯誤，誤信該合成藍寶石確為天然寶石戒指，而分別於同年
    12月8日某時，在臺中市○○路之國泰世華銀行前，給付25
    萬元；同年12月25日某時，在臺中市○○路之老樹咖啡店內
    ，給付10萬元予乙○○。另因己○○亦有購買珠寶的需求，
    遂於96年1月11日，在臺中市○○○路○段243號1樓（4C咖啡
    廳內），由戊○○交付尾款20萬元予被告，並取得上開人工
    藍寶石戒指時，被告並邀約己○○到場，另佯稱重量為1.17
    克拉的含棕色彩鑽（1克拉約7萬6800元），係正黃彩鑽（1
    克拉市價約19萬9000元），致己○○信以為真，而陷於錯誤
    ，以22萬元之價格，向被告購買上開鑽石1枚。嗣經己○○
    多次催討，經由戊○○向被告取得上開保證書，發現有異，
    戊○○經友人提醒將寶石送往鑑定後，始悉受騙，因認被告
    所為，係犯刑法第339條第1項詐欺罪嫌等語。
二、按犯罪事實應依證據認定之，無證據不得認定犯罪事實，又
    按不能證明被告犯罪者，應諭知無罪之判決，刑事訴訟法第
    154條第2項、第301條第1項分別定有明文。次按告訴人之告
    訴，係以使被告受刑事訴追為目的，是其陳述是否與事實相
    符，仍應調查其他證據以資審認，最高法院52年臺上字第
    1300號著有判例。再按刑法第339條第1項詐欺罪之成立，以
    意圖為自己或第三人不法之所有，以詐術使人將本人或第三
    人之物交付為要件，所謂以詐術使人交付，必須被詐欺人因
    其詐術而陷於錯誤，若其所用方法，不能認為詐術，亦不致
    使人陷於錯誤，即不構成該罪，最高法院著有46年臺上字第
    260號判例可資參照。又認定犯罪事實所憑之證據，雖不以
    直接證據為限，間接證據亦包括在內，然而無論直接或間接
    證據，其為訴訟上之證明，須達於通常一般之人均不致有所
    懷疑，而得確信其為真實之程度者，始得據為有罪之認定（
    最高法院76年台上字第4986號判例意旨參照）；又刑事訴訟
    法第161條已於91年2月8日修正公布，其第1項規定：檢察官
    就被告犯罪事實，應負舉證責任，並指出證明之方法。因此
    ，檢察官對於起訴之犯罪事實，應負提出證據及說服之實質
    舉證責任。倘其所提出之證據，不足為被告有罪之積極證明
    ，或其指出證明之方法，無從說服法院以形成被告有罪之心
    證，基於無罪推定之原則，自應為被告無罪判決之諭知（參
    照最高法院92年台上字第128號判例意旨）。
三、訊據被告乙○○於檢察官偵查及本院審理中均堅決否認有何
    詐欺犯行，辯稱：伊與告訴人戊○○係男女朋友，曾經於95
    年5月份左右帶戊○○去伊朋友賴媄方經營的卡拉OK店唱歌
    ，並介紹伊男友戊○○予賴媄方認識，而上開藍寶石戒指是
    伊送他的生日禮物，該藍寶石戒指伊是委由甲○○所經營之
    位於臺中市○○街與興民路口附近之珠寶加工工廠，將藍寶
    石加工製作成品，並於1月22日戊○○生日的前一日才做好
    ，並於1月22日與伊在安蘭居餐廳用餐時送給他的，伊與戊○○才認識一年多，沒必要送到65萬元價值的寶石，而黃彩
    鑽的部分則是伊在96年年中賣給戊○○的，因他說他媽媽生
    日他要送給他媽媽當生日禮物，伊就向廠商進貨，該鑽石價
    值約11萬元，伊賣他8萬5千元，差價由伊自行吸收。至於另
    一告訴人己○○伊並不認識她，伊也沒有賣黃彩鑽給己○○
    ，而己○○從頭到尾都沒有和伊電話聯絡說要買東西，伊也
    從來沒有打電話給己○○說伊要賣東西，伊沒有詐欺等語。
四、公訴人認被告乙○○涉犯刑法第339條第1項之詐欺取財罪嫌
    ，無非係以：證人賴媄方於本院審理中具結證稱其95年6月
    才到卡拉ok店上班等語。與被告所辯於95年5月剛認識戊○○時，數日後伊生日，即帶戊○○到賴媄方店內慶生，並告
    訴賴媄方，戊○○為其男朋友一情，並不相符，故以告訴人
    戊○○供稱其未見過賴媄方等語較可採。且證人甲○○雖證
    稱：其有幫被告代工藍寶石很多次，但樣式已不記得，被告
    曾託戊○○前去店內3次，都沒有讓他簽收，是事後由被告
    補簽等語，但本件依被告所提出之估價單3聯單，其上並無
    被告簽收之簽名，並無法證明被告是當日取得該加工品。且
    被告拿給甲○○代工之藍寶石有好幾次，甲○○並無法記得
    次數，顯見次數之多。而被告所提出之估價單上是記載入主
    石為藍寶石，以及其餘鑽石數量、克拉數，就此並無特殊或
    單一性，被告所交予甲○○加工之藍寶石，其中數顆均為此
    種款式，亦非不可能。是依證人甲○○之證述及被告提出之
    估價單，僅能證明被告有請甲○○代工藍寶石戒指，且款式
    與被告交予戊○○之戒指相同，但是否為估價單上所記載之
    時間，並無以為證，且亦不能確定估價單所記載之藍寶石戒
    指與估價單上所載之加工物為同一顆。被告所提出的單據上
    面並無簽收日期，無法證明甲○○是在1月22日或交給戊○○那天幫他代工產品。而藍寶石部分有鑑定單位鑑定係合成
    之寶石，非真正的寶石，合成與真正天然的藍寶石價格差異
    非常大。本件並有告訴人戊○○國泰世華銀行存摺提領資料
    ，可證明告訴人廖敏惠確有向被告購買上開藍寶石，被告係
    以低廉之寶石，向戊○○訛稱價值高達65萬元。至於鑽石部
    分，被告經告訴人己○○要求，所提出之原文證書，亦係載
    明含有棕色之黃鑽石與本院送鑑定之鑑定書上所載之黃彩鑽
    ，所指應非同一物，與己○○要求購買之正黃彩鑽要求不同
    ，而鑽石的度會影響它的等級，其價格也因等級、瑕疵不同
    而有差異，告訴人要求購買的是正黃彩鑽，本件被告卻以棕
    色之彩鑽，向告訴人己○○訛稱為黃彩鑽，被告確有詐欺之
    犯行等情，為其主要論據，經查：
  告訴人戊○○所持有之藍寶石戒指，係由證人甲○○加工一
    節，業經證人甲○○於本院審理時具結證稱：「我是幫她（
    被告）從事珠寶加工，已經從事7、8年了。... （戊○○是
    否有去過你那邊幫被告拿取珠寶？）有的。有的是成品的鑽
    石，有的是裸石。（前後共拿取幾次？）大約有3次。...
    （是否可以確認該估價單是否係你所開立？）該估價單確實
    是我所書寫的，那是於96年1月22日所開的那張。（證人戊○○所庭呈之本案藍寶石是否係你所加工製作？）鑲鑽24顆
    沒有錯，入主石是藍寶石，電鍍，Ｋ白即是數量，鑽石24顆
    總共0.26克拉，這顆藍寶石應該是三聯單上所記載的。」等
    語（見本院卷第32至34頁），核與被告於本院審理時供稱本
    案藍寶石係交給證人甲○○加工，交付成品時會開立三聯單
    等語相符，而告訴人戊○○於本院審理中亦具結證稱：其曾
    見過在庭證人甲○○，係因被告有幾次託其幫她拿東西，因
    為其剛好住在所要取物品的附近，所以就幫她忙等語（見本
    院卷第35頁背面），並有證人甲○○開立之三聯單原本（寶
    號：翠玉坊，時間：96年1月22日）附卷可稽（見本院卷第
    37頁），是被告供稱本案藍寶石係由被告委由證人甲○○加
    工一節，可資採信。
  公訴人雖質以本件依被告提出之估價單3聯單，其上並無被
    告簽收之簽名，並無法證明被告是當日取得該加工品等語，
    惟證人甲○○於本院審理時證稱：「我的客戶都是作特定的
    3家銀樓，如包含被告共有4個客戶。（你幫你的客戶代工之
    間之交易，是否有單據？）我有開單據簽收，如客戶拿東西
    給我，我會簽收，寫在估價單上，該估價單是三聯單。客戶
    交付給我東西要代工時，有的客戶會拿圖樣給我。客戶如果
    拿裸石給我，我並不知道其裸石價格為何，我只是單純幫他
    代工而已。如我要交付加工完成的成品給客戶，我會拿三聯
    單給客戶簽收，該單上面會記載我代工的工錢，並由客戶簽
    名簽收。（你剛才證述證人戊○○有去跟你拿3、4次是否有
    簽收？）該3、4次並沒有簽收，是由被告事後補簽。（戊○○去跟你拿的3、4次是否有對話？）戊○○只是單純來拿東
    西而已。（你開的三聯單上面是否會記載客戶交付給你的物
    品品名？）會的，如果是鑽石會記載鑽石，我另會記載鑽石
    加工的工錢明細。（你是否記得被告於95年12月到96年1月
    間，交付幾顆藍寶石給你？）我必須查我的估價單才能確定
    。... 從96年2月到4月份的估價單我有攜帶到院。（請確認
    你所攜帶之估價單是否有記載克拉？）沒有。（是否可以確
    認該估價單是否係你所開立？）該估價單確實是我所書寫的
    ，那是於96年1月22日所開的那張。... （該估價單上為何
    沒有被告之簽收字樣？）因為有時候沒有帶筆，因為我們彼
    此信任，所以會直接撕給客戶。（如何確認是當天的？）我
    沒有辦法確認，但我都是當天開三聯單的。（你係何時開立
    三聯單？）我是於加工加好之後才開立的，客戶拿珠寶材料
    來的時候我並沒有開立三聯單，但是我會在袋子上面自己記
    載。」等語（見本院卷第33至34頁），故依證人甲○○供述
    其合作之客戶除被告外，另3家皆是特定銀樓，且其與被告
    合作有7、8年之久等情，足認證人甲○○與其客戶間合作時
    間不可謂不長，亦有一定之交易模式及信任程度，且如證人
    所言該96年1月22日所開之三聯單確係由其親自書寫，雖無
    被告簽收字樣，實係因有時忘了帶筆，因彼此信任，故直接
    撕給客戶，但一定是於加工好之後才開立三聯單，核證人甲○○所言，與交易常情並無不符之處，再核諸證人甲○○提
    出之三聯單數份，其中有部分（計有96年2月12日、2月3日
    、1月27 日、2月1日、2月8日、95年12月26日）被告有於估
    價單上簽字，另有部分（計有96年1月18日、1月22日、2月6
    日）被告未於該三聯單上簽名（見本院卷第37、46頁），與
    證人甲○○上揭之證述內容相符，自不能以估價單上並無被
    告簽收之簽名，即謂被告並非於當日取得該藍寶石加工品。
    況查，被告於偵查中陳稱伊係於96年1月22日告訴人戊○○
    生日前一天將戒指交給戊○○等語（見偵查卷第9頁），並
    提出安蘭居餐廳股份有限公司96年1月22日之電子計算機統
    一發票影本1紙為佐（見偵查卷第12頁），亦核與告訴人戊○○之生日即50年1月23日相符（見警卷第4頁資料），足認
    被告辯稱本案之藍寶石戒指確係由證人甲○○於96年1月22
    日加工完畢後交給伊，伊再轉送告訴人戊○○當作生日禮物
    等情，亦堪採信。
  告訴人戊○○於本院審理中，雖證稱其係於96年1月11日向
    被告乙○○所購買本案之藍寶石戒指，且於當日即已取得該
    加工完成之寶石成品（見本院卷第35頁背面）云云，但此與
    其於警詢稱其於96年1月11日前後幾天（詳細日期已忘記）
    的中午12時左右，在臺中市○○○路○段243號1樓之4C咖啡
    店內，向被告乙○○購買本案藍寶石云云，其取得藍寶石戒
    指之時間供述前後不一。而告訴人戊○○於警詢及檢察官偵
    查時雖稱：其向被告購買寶石，原欲開支票支付，惟因被告
    乙○○要求用現金支付，故其陸續付現金給乙○○，分別在
    95年12月8日提25萬現金、在95年12月25日提10萬現金、1次
    是在大墩路國泰銀行前面交給被告、另1次是在公益路的老
    樹咖啡交給被告。在96年1月11日提20萬現金在向上南路的
    4C咖啡餐廳用紙袋交給她，另外10萬元則係放在家裡之現金
    ，當天現場只有其與被告、己○○3人云云（見警卷第8頁、
    偵查卷第5頁），並檢附國泰世華銀行存摺影本為證（見核
    退卷第6頁），惟依告訴人戊○○所稱其對珠寶外行，因為
    被告鼓吹投資藍寶石鑽石會有利潤，且相信被告，所以沒有
    索取保證書，也沒有想到轉賣時別人會向其索取保證書等語
    （見偵查卷第6頁），如告訴人戊○○對珠寶外行，則以告
    訴人戊○○身為國標舞老師，見多識廣，其與被告又僅認識
    半年多（95年5月間在「大中華舞廳」認識），則告訴人戊○○在沒有未有任何書面契約或保證書之情形下，僅憑被告
    之口頭鼓吹，即向被告投資購買高達65萬元之藍寶石，顯與
    常情有違。況且，依告訴人戊○○所提出之國泰世華銀行存
    摺在95年12月4日至96年1月16日間之存款紀錄，其在95年12
    月8日第1次提25萬現金前，存款有133萬8098元，在95年12
    月25日第2次提10萬現金前，存款有86萬5850元，在96年1月
    11日第3次提20萬元現金前，存款有82萬3021元，顯見其並
    無因存款餘額不足而須分次提領現金之情形，若其真有向被
    告購買65萬元藍寶石之事實，則其僅須在96年1月11日1次提
    領足額即可，又何須分3次提領，且尚須再取用家中現金10
    萬元以符合其所稱之65萬元價金？而且，告訴人己○○於偵
    查中證稱：伊當天有聽到總價是65萬元，有看到被告在數錢
    ，並說65萬元沒錯等語（見偵查卷第9頁），亦與告訴人戊○○所稱第3次係交付30萬元部分並不吻合，故本院認告訴
    人戊○○所為之指述，顯有悖於常理，無足採信。其縱有於
    95 年12月8日、95年12月25日、96年1月11日分別提款現金
    25萬元、10萬元、20萬元現金等情，惟此充其量僅能證明告
    訴人戊○○有自該帳戶內提款上開金額，卻不能證明告訴人
    戊○○上揭提款金額係作為支付向被告乙○○購買本案藍寶
    石戒指之對價。而且，本件藍寶石戒指若依告訴人戊○○所
    言係以65萬價購，則對此價值不斐之物，告訴人迄未向被告
    索取保證書，於事隔許久始送鑑定，亦有違常情。
  另告訴人己○○固於警詢時指稱伊於96年1月11日在臺中市
    ○○○路1段243號1樓之4C咖啡店內遭被告乙○○詐騙，其
    中黃水晶以2000元購買、珍珠水晶以3000元購買、翡翠玉以
    5000元購買、紅寶石戒指以2萬元購買、鑽石（1.17克拉）
    以22萬元購買，但均非被告所稱之天然寶石，而係人造寶石
    云云（見警卷第10、11頁），惟被告乙○○於警詢、檢察官
    偵查及本院審理時，均堅辭否認其有賣東西給己○○一事，
    辯稱：其係於97年1月15日開偵查庭時始第一次見過己○○
    等語，而告訴人己○○於偵查時亦證稱：伊不認識被告，是
    戊○○介紹伊向被告購買黃鑽，因為戊○○說被告賣的珠寶
    比較便宜，叫伊跟被告購買，是戊○○在教室跟同學說他有
    認識一個珠寶商，跟他買比較便宜，伊就跟戊○○說想要1
    顆黃鑽，請戊○○幫伊問價格，後來戊○○說可以賣伊比較
    便宜等語（見偵查卷第8頁），是在告訴人己○○所述之本
    件買賣過程中，在96年1月11日交易前，告訴人己○○與被
    告間並未有任何接觸，其所有資訊均係透過戊○○，自無從
    認定被告有何透過戊○○對告訴人己○○施用詐術之情形。
    況且，告訴人戊○○於檢察官偵查中證稱：「之前乙○○有
    先拿黃鑽給我看，我有跟己○○講，我也有拿給己○○看過
    ，在吃飯前一個月左右乙○○就先把黃鑽拿給我，我就拿給
    己○○看。」等語（見偵查卷第7至8頁），亦與告訴人己○○於檢察官偵查中證稱：「（96年1月11日）乙○○就把黃
    鑽拿出來，我看了覺得還不錯，很喜歡，就以22萬成交，我
    當天就把現金給乙○○。」等語（見偵查卷第8頁），就告
    訴人己○○是否事前有檢視過黃鑽，或是當場鑑賞後決定購
    買黃鑽一節，亦有所歧異。甚且，就96年1月11日被告與告
    訴人等是否確有在上述之4C咖啡店內用餐一事，告訴人等亦
    迄未能提出消費之發票以佐證其等之陳述，要難認定其等與
    被告有於96年1月11日，在上開4C咖啡店內買賣珠寶之情事
    。
  再者，告訴人戊○○所持有之本件藍寶石戒指，經鑑定結果
    ，認係14.16克拉之（人造）合成藍寶石，估價為8000元，
    此經中興動產鑑價有限公司之鑑定人丁○○於本院審理中證
    述明確（見本院卷第36頁），並有中興動產鑑價有限公司96
    年11月28日動產鑑價報告、國際珠寶鑑定中心寶石鑑定書各
    1份在卷可稽（見核退卷第7至10頁、警卷第6頁），再本院
    將上開人造寶石戒指鑑定結果，其在96年1月間之交易價格
    為1萬1千元至1萬3千元間，亦有中華民國珠寶玉石鑑定所97
    年9月5日鑑所傑字第080905001號函在卷可稽（見本院卷第
    71頁）。另告訴人己○○所持有之含棕色黃鑽，其保證書上
    載明之淨度為VVS1等級，經本院送鑑定結果，其淨度為VS2
    等級，其在96年1月間之交易價格為20萬元至22萬元間，若
    其瑕疵等級為VVS1等級，市價則為30萬元至32萬元間，有中
    華民國珠寶玉石鑑定所97年9月5日鑑所傑字第080905001 號
    函、97年11月24日鑑所傑字第081124001號函各1件在卷可稽
    （見本院卷第71、90頁）。然上開鑑定結果，亦僅能證明告
    訴人戊○○、己○○所持有珠寶之成分及市價，尚無從證明
    係被告偽稱係天然寶石或正黃彩鑽所出售，而難以為不利被
    告認定之證據。退萬步言，縱被告確有如告訴人己○○所稱
    以22萬元價格出售含棕色黃鑽之情，然其於交易時既經當場
    檢視商品無誤並同意購買，且該彩鑽經中華民國珠寶玉石鑑
    定所鑑定之市價為20萬元至22萬元之間，則告訴人所購買之
    價格既未大幅超過市場交易價格，自殊難想像被告有何在此
    交易中獲取不法之利益？更何況本件除告訴人己○○之口頭
    指訴外，不僅無其他證據可證被告有向告訴人己○○保證係
    正黃彩鑽之情，亦無證據可證被告有出售上開彩鑽給告訴人
    己○○之情事，則告訴人己○○指稱伊向被告購買「正黃彩
    鑽」，而被告賣給伊「含棕色的彩鑽」云云，亦難採信。
五、綜上各節說明，本件告訴人戊○○、己○○雖各持有上開藍
    寶石戒指及正黃彩鑽，然就其等係向被告乙○○購買上開藍
    寶石戒指及彩鑽部分，均未提出買賣契約以實其說，而其等
    之指訴復有歧異及違反常情之處，自難依此即認被告有向告
    訴人戊○○、己○○2人偽以劣質品高價出售上開珠寶而詐
    得不法利益之情。經檢視本件檢察官所提之各項直接證據及
    間接證據，就被告有無施用詐術之行為，均仍有若干合理懷
    疑未能排除，無從證明被告有詐欺取財之犯行，且查無其他
    積極確切證據足證被告犯罪，其犯罪不能證明，爰依法諭知
    無罪之判決。
據上論斷，應依刑事訴訟法第301條第1項，判決如主文。
本案經檢察官丙○○到庭執行職務
中    華    民    國    98    年     2    月    27    日
                  刑事第一庭  審判長法  官  林宜民
                                    法  官  林清鈞
                                    法  官  許惠瑜
以上正本證明與原本無異。
如不服本判決應於收受送達後10日內向本院提出上訴書狀，並應
敘述具體理由；其未敘述上訴理由者，應於上訴期間屆滿後20日
內向本院補提理由書（均須按他造當事人之人數附繕本）「切勿
逕送上級法院」。
                                    書記官  黃麗鈺
中    華    民    國    98    年     2    月    27    日


司法院資訊處製作；財團法人民間司法改革基金會備份。
